【裁判字號】    97,訴,109
【裁判日期】    970630
【裁判案由】    不動產所有權移轉登記
【裁判全文】
臺灣高雄地方法院民事判決               97年度訴字第109號
原      告  甲○○○○○○○
訴訟代理人  江大寧律師
被      告  丁○○
訴訟代理人  何曜男律師
被      告  乙○○
訴訟代理人  丙○○○
上列當事人間不動產所有權移轉登記事件，本院於民國97年6 月
11日言詞辯論終結，判決如下：
    主      文
原告之訴駁回。
訴訟費用由原告負擔。
    事實及理由
一、原告主張：坐落高雄縣六龜鄉○○段679 地號土地 (重測前
    為新開段990 地號，下稱系爭土地)， 原係訴外人潘連發所
    有，潘連發於民國63年5 月l 日將系爭土地出售與被告乙○
    ○，並簽訂讓渡合約書 (下稱第一份契約)， 因系爭土地為
    農地，當時無法為所有權移轉登記，故僅將土地交付而未辦
    理過戶; 嗣乙○○於87年8 月18日再將系爭土地出售予伊，
    簽訂讓渡契約書 (下稱第二份契約)， 伊依約付清買賣價金
    新台幣 (下同)3,000,000 元 ，並獲交付系爭土地。嗣潘連
    發於93年7 月19日死亡，其法定繼承人即被告丁○○於93年
    7 月19日以分割繼承為由，將系爭土地登記於其名下，於93
    年9 月24日完成登記，惟潘連發既負有移轉登記所有權予乙
    ○○之義務，而丁○○為其繼承人，自應一併繼承之，詎丁
    ○○罔顧前述買賣事實，猶要求伊出價購買系爭土地，伊不
    堪其擾，爰依買賣法律關係及民法第242 條規定，提起本件
    訴訟等情，並聲明：被告丁○○應將系爭土地之所有權全部
    移轉登記為被告乙○○所有，再由被告乙○○將上開土地之
    所有權全部移轉登記為原告所有。
二、被告乙○○辯稱：伊出售系爭土地予原告時，雙方即約明應
    由原告自行向潘連發請求辦理所有權移轉登記，伊不負有移
    轉系爭土地所有權之義務，原告之訴顯無理由等語。
    被告丁○○則以：乙○○與潘連發間就系爭土地並無買賣關
    係存在；原告自無得代位行使之權利；第二份契約讓渡之標
    的亦僅係耕作權與使用權，並非所有權，且第一份契約並未
    標明地號，其讓渡之標的是否與第二份契約讓渡範圍相同，
    亦有疑義等語，資為抗辯。
    均聲明：原告之訴駁回。
三、本件爭執及不爭執事項：
  一不爭執事項如下，並有系爭二份讓渡契約書（見本院卷第
    4-6 頁）、土地登記謄本（見本院卷第9-13頁）、系爭土地
    土地登記簿（見本院卷第36-38 頁）在卷可參，堪認實在。
    (一)系爭土地原係國有土地，登記所有權人為臺灣省政府，原
      登記地號為新開段990 地號，潘連發於81年9 月30日因放
      領原因而取得系爭土地所有權，並登記為其所有，其子丁
      ○○於93年9 月24日以分割繼承為由，將系爭土地登記於
      其名下。
    (二)潘連發與乙○○於63年5 月1 日就系爭土地曾簽訂系爭第
      一份契約。
    (三)原告與乙○○於87年8 月18日就系爭土地簽訂系爭第二份
      契約，並於95年間某日就系爭第二份契約另補簽1 份另約
      條件書（下稱系爭另約條件），約定買賣系爭土地價金為
      300 萬元。
  二爭執事項為：第一份及第二份契約，究係土地所有權之買賣
    關係或是耕作權之讓渡？原告主張依代位關係移轉系爭土地
    所有權之登記，有無理由？
四、本院得心證理由：
    第一份及第二份契約，究係土地所有權之買賣關係或是耕作
    權之讓渡？原告主張依代位關係移轉系爭土地所有權之登記
    ，有無理由？
  (一)按民法第242 條前段規定：「債務人怠於行使其權利時，債
    權人因保全債權，得以自己之名義，行使其權利。」又其先
    決條件，須債務人果有此權利，且在可以行使之狀態，始有
    債權人代位行使之可言，若債務人自已並無該項權利，債權
    人自無代位行使之可言，有最高法院65年台上第381 號判例
    意旨可資參照。再按解釋意思表示，應探求當事人之真意，
    不得拘泥於所用之辭句，民法第98條定有明文。而解釋契約
    ，固須探求當事人立約時之真意，不能拘泥於契約之文字，
    但契約文字業已表示當事人真意，無須別事探求者，即不得
    反捨契約文字而更為曲解；且解釋私人之契約應通觀全文，
    並斟酌立約當時之情形，以期不失立約人之真意，亦最高法
    院18年上字第1727號判例意旨可資參酌。本件原告雖主張其
    前於87年8 月18日向乙○○以3,000,OOO 元價金，買受系爭
    土地，爰依買賣關係，代位請求潘連發之繼承人丁○○將系
    爭土地移轉登記予乙○○，再過戶予原告等語，然為丁○○
    所否認，並以前詞置辯；經查，原告主張其對系爭土地具有
    所有權移轉登記請求權既係自其與乙○○間所簽訂之系爭第
    二份契約而來，然乙○○對系爭土地是否具有所有權則應視
    其與潘連發所簽系爭第一份契約，是否係就系爭土地所為之
    買賣，則本件首應審究揆為系爭第一份合約兩造間所為讓渡
    合意之真意為何？茲分述如下：
   1.經查，觀系爭第一份契約第2 款及第3 款分約定：「乙方
     願將座落于來村橫貫公路邊之土地一片及地上物面積約二
     分左右，因耕作能力不足，讓渡給甲方」、「甲方付給乙
     方新台幣貳萬元之權利金，而後得由甲方自行處理，乙方
     不得干涉異議」，就文意內容已明確指出潘連發因『無耕
     作能力』，始而就系爭土地之耕作權移轉予乙○○，而耕
     作權之『權利金』為2 萬元乙節，已彰明於讓渡書之文意
     中。況參諸簽訂第一份契約時，系爭土地係國有之山坡保
     育地，潘連發並不具系爭土地之所有權，僅因承租系爭土
     地故取得耕作權，是時潘連發可否依法取得系爭土地尚未
     可知，且歷時近20年時間，潘連發迄於81年9 月30日始依
     放領程序取得系爭土地所有權等情以觀，足認63年時潘連
     發根本無所有權，何以會與乙○○就系爭土地簽訂買賣契
     約？顯違於常情！再以當時物資貧乏及寶來村之土地大均
     屬國有土地，亦尚無任何法令依據可期待將來可取得系爭
     土地所有權等情衡之，乙○○豈會以一不存在之權利而與
     潘連發簽訂買賣契約並支付價金，更悖乎常情！綜上，探
     求第一份契約之契約文意暨立約當時之情況解釋，堪認兩
     造讓渡時，應非就系爭土地所有權為買賣，亦無所有權移
     轉之意思，而僅係就系爭土地耕作權之移轉，達成買賣之
     合致。
   2.再查，證人江青芸即代辦第二份契約代書到庭證稱：系爭
     第二份契約，係伊代辦業務，當時雙方來找伊並說要讓渡
     耕作使用權，簽讓渡契約書時，原告、乙○○與伊三人在
     場當時雙方並未提到所有權的問題，契約中金額45萬元，
     指讓渡耕作使用權簽讓渡書時，有調土地現況圖，但雙方
     後來再簽的系爭另約條件，伊就不清楚了。乙○○有拿他
     與潘連發的讓渡書給伊看，所以雙方簽讓渡契約書時，有
     註記第4 項要將前手的讓渡書轉交給原告。契約第3 項提
     到乙方須協助甲方日後產權移轉所需之所有證件.......
     以利產權過戶，意思是因在六龜常有放領取得所有權的情
     形，所以當時伊這樣寫是怕日後因放領關係，潘連發取得
     所有權以後，乙○○要協助原告來取得系爭土地耕作使用
     權等語綦詳。足徵乙○○與原告於87年8 月17日簽訂之系
     爭第二份契約時，僅言明由乙○○讓渡前向前手潘連發取
     得之耕作權。又乙○○果於63年間與潘連發簽訂之讓渡即
     意在指土地所有權之買賣，豈會於87年間與原告簽訂耕作
     使用權之讓渡，益徵乙○○與潘連發間所為之讓渡係系爭
     土地之耕作權。
   3.再原告固舉證人邱釭山到庭證稱：第一份契約係伊寫的，
     因為伊父親即訴外人邱春木是系爭第一份契約之仲介人，
     剛好伊在家，伊父才叫伊代筆，當時是由甲、乙兩方即潘
     連發、乙○○在場表述後，伊再依照他們的意思寫。寫完
     了以後潘連發有交付1 只印章，說將來要過名可以用等語
     ，據以主張潘連發與乙○○簽訂之第一份契約是有移轉所
     有權之意云云，惟查，系爭第一份契約係63年間所簽，證
     人竟對與伊不相干之雙方所陳述內容，仍可記憶猶新，已
     非無疑！又如依證人所述潘連發當時有交付一只印章予乙
     ○○，作為來過名之用，顯見印章是十分重要之物，何以
     乙○○僅提出30年前所簽訂之讓渡書，而無法提出30年前
     由潘連發所交付之印章? 再參諸證人江青云所證：在六龜
     常有放領取得所有權的情形，所以當時伊在讓渡書中所寫
     乙方（如被告乙○○）須協助甲方（即原告）日後產權移
     轉所需之所有證件，以利產權過戶之意，是因怕日後放領
     關係，潘連發取得所有權以後，乙○○要協助原告來取得
     系爭土地耕作使用權等語觀之。足認以寶來村大部分係國
     有土地之承租耕作使用權之特殊情況，故過戶之意，亦可
     能指土地耕作使用權之過名，而非僅指所有權移轉之意，
     衡之，縱第一份契約時潘連發有提及過戶之事，然所指過
     戶當時既未言明是有關系爭土地所有權移轉之事，自難再
     引證人所述，遽認第一份契約簽訂時，有就系爭土地為所
     有權買賣之意，是證人邱釭山述內容，自難據為有利於原
     告之認定。
   4.至原告與乙○○嗣雖就系爭土地為買賣而簽訂系爭另約條
     件，然系爭另約條件係2 年前始由原告與乙○○再補充簽
     訂，此則業據被告乙○○之妻丙○○○在庭陳稱：當時讓
     渡，伊等並沒有所有權，因伊年紀大無法工作，所以伊才
     把土地讓渡給原告耕作，代書講的都正確。當時伊與原告
     簽讓渡書時，簽約金是寫45萬元，直到2 年前原告來找伊
     ，也沒有說什麼事情，但伊有拿了原告給付的300 萬元
    （ 見本院卷第91頁）等語。足認原告係嗣後欲取得系爭土
     地所有權，始另於95年間，與乙○○簽訂系爭另約條件，
     並於另約條件中就系爭土地所有權為買賣之約定，然乙○
     ○既未自潘連發處，取得系爭土地之所有權，則其縱與原
     告簽訂系爭另約條件而以系爭土地為標的成立債權買賣之
     約定，揆諸前揭判例意旨，亦難遽認原告對系爭土地即具
     有行使所有權移轉登記之權。
  (二)本件原告之債務人即乙○○，雖與被連發簽訂系爭第一份契
    約，惟如前所述，乙○○對於潘連發並無任何土地所有權移
    權利登記權利，亦即乙○○並無請求潘連發之繼承人即丁○
    ○將系爭土地所有權移轉登記予乙○○之權利。由於原告之
    債務人乙○○對於丁○○並無請求所有權移轉登記之權利，
    是以原告自無所有權移轉登記之代位請求權可行使。
六、綜上所述，系爭土地目前登記之所有權人為丁○○，原告之
    債務人即乙○○，對於丁○○並無請求為所有權移轉登記之
    權利。從而，原告依買賣之法律關係及民法第242 條之規定
    ，請求被告丁○○將系爭土地所有權移轉登記予被告乙○○
    ，被告乙○○再將所有權移轉登記予原告，洵無理由，應予
    駁回。
七、兩造其餘攻擊防禦方法及未援用之證據，核與判決之結果不
    生影響，爰不予逐一論駁，併此敘明。
八、據上論結，原告之訴為無理由，依民事訴訟法第78條規定，
    判決如主文。
中    華    民    國    97    年    6     月    30    日
                  民事第六庭   法  官  陳銘珠
以上正本證明與原本無異。
如不服本判決，應於送達後20日內，向本院提出上訴狀並表明上
訴理由，如於本判決宣示後送達前提起上訴者，應於判決送達後
10日內補提上訴理由書（須附繕本）。
中    華    民    國    97    年    6     月    30    日
                               書記官   劉音利


司法院資訊處製作；財團法人民間司法改革基金會備份。
